【裁判字號】    97,訴,2902
【裁判日期】    971008
【裁判案由】    妨害自由等
【裁判全文】
臺灣臺中地方法院刑事判決              97年度訴字第2902號
公  訴  人  臺灣臺中地方法院檢察署檢察官
被      告  丙○○
            甲○○
            己○○
            丁○○
上列被告因妨害自由等案件，經檢察官提起公訴（九十七年度偵
字第四一八號），本院判決如下：
    主    文
丙○○共同以非法方法，剝奪人之行動自由，累犯，處有期徒刑
肆月，如易科罰金，以新臺幣壹仟元折算壹日。
甲○○、己○○共同以非法方法，剝奪人之行動自由，各處拘役
伍拾日，如易科罰金，均以新臺幣壹仟元折算壹日。
丁○○共同以非法方法，剝奪人之行動自由，處有期徒刑貳月，
如易科罰金，以新臺幣壹仟元折算壹日。
    犯罪事實
一、丙○○於民國（下同）九十三年間因違反槍砲彈藥刀械管制
    條例案件，經臺灣高等法院臺中分院以九十四年度上訴字第
    一三三號判處有期徒刑一年二月，並經最高法院以九十四年
    度臺上字第二四七二號判決駁回上訴確定，於九十五年八月
    二日縮刑期滿執行完畢。詎丙○○仍不知悔改，因不滿乙○○、庚○○夫妻二人積欠其房租、水電瓦斯費及訂購羊乳費
    用計新臺幣（下同）九千餘元遲未清償，竟夥同甲○○、己○○共同基於以非法方法剝奪乙○○、庚○○行動自由之犯
    意聯絡，於九十六年十二月十九日下午五時許，由丙○○駕
    駛車牌號碼OA-5603號自用小客車搭載甲○○、己○○，前
    往乙○○、庚○○位在臺中縣豐原市○○路七四七巷二十一
    弄六號住處，抵達後由丙○○要求乙○○、庚○○二人出來
    屋外商談積欠上開債務事宜，雙方一言不合，丙○○即動手
    毆打庚○○，乙○○乃央求丙○○不要再毆打庚○○，乙○○與庚○○並向丙○○表示願意自行騎乘機車隨丙○○等人
    到外面商談，甲○○聞言立即陳稱：「不行! 」，並動手欲
    搶走庚○○握在手中之車牌號碼EXC-721號輕型機車之鑰匙
    ，庚○○則緊握鑰匙不願交給甲○○，丙○○見狀又毆打庚○○，甲○○即趁隙自庚○○手中強行取走上開機車鑰匙，
    而以強暴方法妨害庚○○行使使用該機車之權利。旋由丙○○以強拉方式，先強行將庚○○拉上其所駕駛之車牌號碼OA
    -5603號自用小客車後座，接著再以強拉方式，強行將乙○○拉上其所駕駛之車牌號碼OA-5603號自用小客車後座，乙○○、庚○○經丙○○強拉上車後，欲開車門下車，然遭甲○○、己○○擋住車門，以阻止乙○○、庚○○下車，而以
    此非法方法剝奪乙○○、庚○○之行動自由。丙○○隨即駕
    駛上開自用小客車將乙○○、庚○○載往臺中縣豐原市○○
    路五十八巷觀音山公墓，甲○○則騎乘庚○○所有車牌號碼
    EXC-721號輕型機車搭載己○○，先返回甲○○位在臺中縣
    豐原市○○路二二○巷三十二弄七號居處，再由甲○○換乘
    所有不詳車牌號碼機車前往觀音山公墓，而由己○○騎乘庚○○所有上開機車返回其與丁○○位在臺中縣豐原市○○○
    街二三○號六樓居處，並向丁○○告以乙○○、庚○○遭丙○○載往觀音山公墓談論債務事宜，經丁○○與丙○○聯繫
    確認上情後，丁○○竟與丙○○、甲○○、己○○共同基於
    剝奪乙○○、庚○○行動自由之犯意聯絡，隨即騎乘庚○○
    所有上開機車搭載己○○前往觀音山公墓，途中與甲○○相
    遇，遂一起前往觀音山公墓，抵達後，由丁○○質問乙○○
    、庚○○要如何處理積欠丙○○之上開債務，經庚○○表示
    會返還，惟丁○○稱乙○○、庚○○二人沒有信用，隨即徒
    手毆打乙○○、庚○○，且丙○○為達到催討債務之同一目
    的，復以加害生命之事，向庚○○恐嚇稱：「如果不還錢，
    就要把妳活埋在這裡」等語，使庚○○心生畏懼，致生危害
    於安全，而丙○○等人毆打乙○○、庚○○後，使乙○○受
    有右側耳膜穿孔併聽力障礙之傷害，庚○○亦受有頭部挫傷
    、左肩胛骨骨折之傷害（丙○○、甲○○、己○○、丁○○
    涉犯共同傷害部分，業據乙○○、庚○○於偵查中撤回告訴
    ，另經檢察官為不起訴處分），期間乙○○、庚○○一再懇
    求丙○○、丁○○讓渠二人離開，丙○○則陳稱：「要走可
    以，但要等我高興」等語。迄於同日晚上七時二十分許，經
    警據乙○○之兄徐明峰報案並帶同乙○○之母徐羅美惠在上
    址觀音山公墓尋獲乙○○、庚○○，並當場查獲丙○○、丁○○，而甲○○已騎乘所有不詳車牌號碼機車搭載己○○先
    行離去。
二、案經乙○○、庚○○訴由臺中縣警察局豐原分局報請臺灣臺
    中地方法院檢察署檢察官偵查起訴。
    理    由
一、按被告以外之人於審判外之陳述，雖不符前四條之規定，而
    經當事人於審判程序同意作為證據，法院審酌該言詞陳述或
    書面陳述作成時之情況，認為適當者，亦得為證據。當事人
    、代理人或辯護人於法院調查證據時，知有第一百五十九條
    第一項不得為證據之情形，而未於言詞辯論終結前聲明異議
    者，視為有前項之同意，刑事訴訟法第一百五十九條之五定
    有明文。經查證人即告訴人乙○○、庚○○及證人即告訴人
    乙○○之母徐羅美惠分別於警詢時之指證述，被告及檢察官
    在本院準備程序中均未爭執其證據能力，且均未於本案言詞
    辯論終結前聲明異議，本院審酌證人即告訴人乙○○、庚○○及證人即告訴人乙○○之母徐羅美惠分別於警詢時之指證
    述，係於案發後就其等親身經歷之事實所為，且依其等陳述
    作成時之情況，並無不適當之情形，依刑事訴訟法第一百五
    十九條之五第二項規定，均有證據能力。又按被告以外之人
    於偵查中向檢察官所為陳述，除顯有不可信之情況者外，得
    為證據，刑事訴訟法第一百五十九條之一第二項定有明文。
    蓋因檢察官與法官同為司法官署，且檢察官代表國家偵查犯
    罪，依法有訊問被告、證人及鑑定人之權力，且須對被告有
    利、不利之情形均應注意；況徵諸實務運作，檢察官實施刑
    事偵查程序，亦能恪遵法定程序之要求，不致有違法取證情
    事且可信度極高，是被告以外之人前於偵查中已具結而為證
    述，除反對該項供述得具有證據能力之一方，已釋明「顯有
    不可信之情況」之理由外，不宜以該證人未能於審判中接受
    他造之反對詰問為由，即遽指該證人於偵查中之陳述不具證
    據能力，方符前揭法條之立法意旨。是證人即告訴人乙○○
    、庚○○於檢察官偵查中所為陳述，均係以證人之身份，經
    檢察官告以具結之義務及偽證之處罰，並由其具結，而於負
    擔偽證罪之處罰心理下所為，且經具結擔保其證述之真實性
    ，又上揭證人於檢察官訊問時之證述，並無證據顯示係遭受
    強暴、脅迫、詐欺、利誘等外力干擾情形或在影響其心理狀
    況，致妨礙其自由陳述等顯不可信之情況下所為；又被告亦
    均未曾提及檢察官在偵查時，有任何不法取證之情形，是客
    觀上並無顯不可信之情況，上揭證人於偵查中之證言，自均
    具有證據能力，合先敘明。
二、訊之被告丙○○、甲○○、己○○、丁○○固分別坦承乙○○、庚○○夫妻二人積欠被告丙○○房租、水電瓦斯費及訂
    購羊乳費用計九千餘元遲未清償，而於九十六年十二月十九
    日下午五時許，由被告丙○○駕駛車牌號碼OA-5603號自用
    小客車搭載被告甲○○、己○○，前往乙○○、庚○○位在
    臺中縣豐原市○○路七四七巷二十一弄六號住處，抵達後由
    被告丙○○要求乙○○、庚○○二人出來屋外商談積欠上開
    債務事宜，嗣再由被告丙○○駕駛上開自用小客車將乙○○
    、庚○○載往臺中縣豐原市○○路五十八巷觀音山公墓，被
    告甲○○則騎乘庚○○所有車牌號碼EXC-721號輕型機車搭
    載被告己○○，先返回被告甲○○位在臺中縣豐原市○○路
    二二○巷三十二弄七號居處，再由被告甲○○換乘所有不詳
    車牌號碼機車前往觀音山公墓，而由被告己○○騎乘庚○○
    所有上開機車返回其與被告丁○○位在臺中縣豐原市○○○
    街二三○號六樓居處，並向被告丁○○告以乙○○、庚○○
    遭被告丙○○載往觀音山公墓談論債務事宜，經被告丁○○
    與被告丙○○聯繫確認上情後，隨即騎乘庚○○所有上開機
    車搭載被告己○○前往觀音山公墓，途中與被告甲○○相遇
    ，遂一起前往觀音山公墓，抵達後，曾由被告丁○○質問乙○○、庚○○，並徒手毆打乙○○、庚○○，迄於同日晚上
    七時二十分許，經警據報並帶同乙○○之母徐羅美惠在上址
    觀音山公墓尋獲乙○○、庚○○，並當場查獲被告丙○○、
    丁○○，而被告甲○○已騎乘所有不詳車牌號碼機車搭載被
    告己○○先行離去等情，然均矢口否認有何剝奪乙○○、庚○○行動自由之犯行，被告丙○○辯稱：當時伊只有在庚○○住處外面與乙○○發生拉扯，並沒有毆打庚○○，後來是
    乙○○、庚○○兩人自願約伊出去外面談，所以他們二人就
    主動上伊的車，與伊一起到觀音山公墓商談，並未向庚○○
    恐嚇稱：「如果不還錢，就要把妳活埋在這裡」，僅係向庚○○陳稱：「如果做人做到像你們這樣，不如自己動手挖洞
    把自己活埋」，亦未向丙○○陳稱：「要走可以，但要等我
    高興」云云；被告甲○○辯稱：伊並未動手自庚○○手中強
    行取走機車鑰匙，而是庚○○將她機車鑰匙拿給己○○，己○○再交給伊，由伊騎乘庚○○的機車搭載己○○離開，且
    後來是乙○○、庚○○兩人自願上丙○○的車，伊並未擋住
    車門以阻止乙○○、庚○○下車云云；被告己○○辯稱：當
    時丙○○在庚○○住處外面係與乙○○發生拉扯，並沒有毆
    打庚○○，而庚○○的機車鑰匙是乙○○拿給伊的，因乙○○說要出去商談，回來時要騎乘機車，要伊騎乘機車去他們
    商談的地方，惟因伊無駕照，故將鑰匙交給甲○○，由甲○○騎乘庚○○的機車搭載伊先返回甲○○住處，且後來是乙○○、庚○○兩人自願上丙○○的車，伊並未擋住車門以阻
    止乙○○、庚○○下車云云；被告丁○○辯稱：伊至觀音山
    公墓，是要質問乙○○、庚○○夫妻二人，因前協調渠夫妻
    感情遭渠二人欺騙之事，並無剝奪渠二人之行動自由云云。
    惟查上揭犯罪事實，業據證人即告訴人乙○○、庚○○分別
    於九十六年十二月十九日警詢時及九十七年一月十六日偵查
    中具結指證述綦詳，並有告訴人乙○○、庚○○提出之行政
    院衛生署豐原醫院診斷證明書各一紙附於偵查卷可憑；且證
    人即告訴人乙○○、庚○○於九十七年一月十六日偵查中，
    經檢察官諭知以證人身分具結作證時，被告丙○○等四人已
    於九十七年一月六日與告訴人乙○○、庚○○達成和解，並
    經告訴人乙○○、庚○○於九十七年一月十一日具狀聲請撤
    回告訴，有和解書及聲請撤回告訴狀各一紙附於偵查卷可稽
    ，若被告丙○○等四人無上開犯罪事實欄所載犯行，衡情證
    人即告訴人乙○○、庚○○豈有具結證述被告丙○○等四人
    確有上開犯罪事實欄所載犯行，而設詞攀誣被告丙○○等四
    人之理；況依被告丙○○、甲○○、己○○所辯，若告訴人
    乙○○、庚○○果真願與被告丙○○等人至外面商談所積欠
    之上開債務，渠二人共乘機車隨同前往即可，何需大費周章
    將機車鑰匙交付被告己○○，並由被告甲○○騎乘告訴人庚○○所有上開機車搭載被告己○○先返回居處，再由被告丁○○騎乘告訴人庚○○所有上開機車搭載被告己○○至觀音
    山公墓，以交付該機車，而渠二人則乘坐被告丙○○所駕上
    開自用小客車，且何需至夜間人煙稀少處之觀音山公墓商談
    ，實與常情有違；參以證人即告訴人乙○○之母徐羅美惠於
    九十六年十二月十九日警詢時證稱：後來警方帶伊至豐原市
    ○○路山區之觀音山公墓尋找，於十九時二十分許在觀音山
    公墓山頂靈骨塔旁，發現丙○○所駕駛之OA-5603自小客車
    停於該處，車外乙○○與辛○○坐在車旁圍牆欄杆上，庚○○坐於該OA-5603號自小客車內後座，警方即上前盤查，乙○○於警方盤查時告知警方另有二人，見警方接近現場時逃
    至自小客車旁之公共廁所躲藏，警方即至公共廁所查獲丙○○及丁○○等語，若被告丙○○、丁○○未有剝奪告訴人乙○○、庚○○行動自由之上開犯行，何以見警方到來隨即至
    公共廁所內躲藏，顯見證人即告訴人乙○○、庚○○分別於
    上開警詢及偵查中具結指證述非虛，應足採信。至於證人即
    告訴人乙○○、庚○○於九十七年九月二十五日本院審理行
    交互詰問時均具結證稱：被告丙○○在屋外有與乙○○發生
    拉扯，並未毆打庚○○，後來因為商談聲音太大隔壁鄰居出
    來看，乃提議到其他地方談，伊二人即自行坐上被告丙○○
    所駕駛自用小客車，由被告丙○○駕駛搭載伊二人至觀音山
    公墓商談，而因伊二人無駕照，想說商談完騎乘機車返回住
    處，故由庚○○將機車鑰匙交付被告甲○○，並將機車騎乘
    至觀音山公墓交付，且在觀音山公墓，被告丁○○係質問伊
    二人，前因伊二人欺騙丁○○之事，並非質問要如何處理積
    欠丙○○上開債務之事，被告丙○○則係陳稱如果你們夫妻
    做人這麼失敗，倒不如自己挖個洞把自己埋起來，伊二人不
    會害怕等語，顯與渠二人分別於警詢及偵查中具結指證述之
    情節未合，無非迴護被告丙○○等四人之詞，尚不足取；另
    證人即與被告丙○○等人同行之辛○○雖於九十七年九月二
    十五日本院審理行交互詰問時具結證稱：當時是丙○○將車
    子開到巷子口，然後乙○○、庚○○自己打開車門上車等語
    ，惟核與其於九十六年十一月十九日警詢時證稱：當時丙○○要庚○○上車時，伊有叫丙○○不要這樣子，好好說就好
    ，當時情況很亂，伊並沒有看到丙○○強拉庚○○及乙○○
    上車的情形。伊不知道去到現場後，丙○○會毆打他們及強
    押他們上車等語，及於九十七年一月十六日偵查中具結證稱
    ：那時丙○○、乙○○、庚○○三人在巷子口車子旁邊，伊
    在車子（按應係辛○○所騎乘之機車）旁邊，距離一、二百
    公尺，伊不知道有無被強拉上車等語未合，則證人辛○○於
    本院審理時之上開證述，尚不足為被告丙○○等四人未為剝
    奪告訴人乙○○、庚○○行動自由之有利認定。是被告丙○○等四人上開所辯，無非事後卸責之詞，均不足採，事證明
    確，其等犯行均堪認定。
三、核被告丙○○、丁○○、甲○○、己○○所為，均係犯刑法
    第三百零二條第一項之以非法方法剝奪人之行動自由罪。按
    刑法第三百零二條之剝奪人之行動自由罪，係妨害他人自由
    之概括的規定，故行為人具有一定目的，以非法方法剝奪人
    之行動自由者，除法律別有處罰較重之規定（例如略誘及擄
    人勒贖等罪），應適用各該規定處斷外，如以使人行無義務
    之事或妨害人行使權利為目的，而其強暴脅迫復已達於剝奪
    人行動自由之程度，即祇成立本罪，不應再依同法第三百零
    四條論處（最高法院二十九年上字第二三五九號判例、七十
    七年台上字第五六五四號判決參照）。又刑法第三百零二條
    之以其他非法方法剝奪行動自由罪之「其他非法方法」，本
    包括私行拘禁以外之強暴脅迫等一切非法方法而言。是行為
    人基於某一目的非法方法剝奪被害人行動自由，於其該犯行
    之持續中，為達同一目的，以加害生命、身體之事恐嚇、脅
    迫被害人，則該恫嚇、脅迫之行為應屬包含於行為人妨害被
    害人行為自由之同一意念中，縱其該部分所為，合於刑法第
    三百零五條所定之恐嚇危害安全罪之情形，仍應視為剝奪行
    動自由之部分行為，無庸另論刑法第三百零五條恐嚇危害安
    全罪（最高法院七十四年度台上字第三四○四號判例、八十
    六年台上字第六七三七號判決參照）。本件被告丙○○、甲○○、己○○於剝奪告訴人乙○○、庚○○行動自由時，先
    由被告甲○○強行取去告訴人庚○○握在手中之機車鑰匙，
    而以強暴方法妨害告訴人庚○○行使使用該機車之權利，隨
    即再由被告丙○○強行將告訴人庚○○、乙○○拉上其所駕
    駛上開自用小客車後座，而剝奪告訴人乙○○、庚○○之行
    動自由，及在被告丙○○等四人剝奪告訴人乙○○、庚○○
    行動自由繼續中之觀音山公墓，由被告丙○○向告訴人庚○○為上開恐嚇行為，均係為催討告訴人乙○○、庚○○所積
    欠上開債務以使之清償，是被告等人於剝奪告訴人乙○○、
    庚○○行動自由犯行時及繼續中，所為之強暴、恐嚇行為，
    自屬包含於剝奪告訴人乙○○、庚○○行動自由犯行之同一
    意念中，縱其等所為，合於刑法第三百零四條第一項以強暴
    妨害人行使權利及刑法第三百零五條恐嚇危害安全等情形，
    仍應視為剝奪行動自由之部分行為，公訴人認被告丙○○另
    犯同法第三百零五條恐嚇危害安全罪，蒞庭公訴檢察官認被
    告甲○○另犯同法第三百零四條第一項以強暴妨害人行使權
    利罪，並與所犯同法第三百零二條第一項之以非法方法剝奪
    人之行動自由罪應分論併罰，均有未洽，併此敘明。被告丙○○、甲○○、己○○、丁○○就上開犯行（其中被告丁○○剝奪告訴人乙○○、庚○○行動自由係自其抵達觀音山公
    墓起至為警查獲止），有犯意聯絡及行為分擔，均應論以共
    同正犯。又被告丙○○、甲○○、己○○、丁○○同時地剝
    奪告訴人乙○○、庚○○之行動自由，而侵害二被害法益，
    係一行為觸犯二同種罪名之想像競合犯，依刑法第五十五條
    規定，應從一處斷。另公訴意旨認被告丙○○於上開時地強
    行將告訴人庚○○、乙○○拉上其所駕駛上開自用小客車後
    座，並載往觀音山公墓，被告丁○○亦基於共同犯意聯絡為
    之。惟按犯罪事實應依證據認定之，無證據不得認定犯罪事
    實，刑事訴訟法第一百五十四條第二項定有明文。經查被告
    丁○○於同日下午五時四十五分許，在其位於臺中縣豐原市
    ○○○街二三○號六樓居處睡醒時，因未見被告己○○，乃
    撥打電話予被告己○○，未久被告己○○騎乘庚○○所有上
    開機車返回上開居處，並向被告丁○○告以乙○○、庚○○
    遭被告丙○○載往觀音山公墓談論債務事宜，經被告丁○○
    與被告丙○○聯繫後，被告丁○○隨即騎乘庚○○所有上開
    機車搭載己○○前往觀音山公墓等情，此經被告丁○○、己○○供明在卷，可見被告丁○○事先並不知情被告丙○○於
    上開時地強行將庚○○、乙○○載往觀音山公墓，又未參與
    ，尚難認被告丁○○此部分有與被告丙○○、甲○○、己○○共同犯意之聯絡，因公訴人認此部分與被告丁○○上開論
    科部分係屬繼續犯，為實質上一罪，爰不另為無罪之諭知。
    查被告丙○○於九十三年間因違反槍砲彈藥刀械管制條例案
    件，經臺灣高等法院臺中分院以九十四年度上訴字第一三三
    號判處有期徒刑一年二月，並經最高法院以九十四年度臺上
    字第二四七二號判決駁回上訴確定，於九十五年八月二日縮
    刑期滿執行完畢，有台灣高等法院被告前案紀錄表附卷可稽
    ，其於五年內故意再犯本件有期徒刑以上之罪，為累犯，應
    依法加重其刑。爰審酌被告丙○○僅因告訴人乙○○、庚○○積欠其九千餘元遲未清償，不思循正常管道以求解決，竟
    以上開方式剝奪告訴人乙○○、庚○○之行動自由，而被告
    甲○○、己○○係受邀參與，所犯情節較輕，另被告丁○○
    則於告訴人乙○○、庚○○遭強行載往觀音山公墓後始行參
    與，所犯情節較被告丙○○為輕，及被告丙○○、甲○○、
    己○○、丁○○犯罪之動機、目的、手段、對社會所生危害
    、告訴人乙○○、庚○○受害程度、事後已與告訴人乙○○
    、庚○○達成和解賠償損害與犯罪後均矢口否認犯行，態度
    尚非良好等一切情狀，分別量處如主文所示之刑，並均諭知
    易科罰金之折算標準，以示懲儆。
四、據上論斷，應依刑事訴訟法第二百九十九條第一項前段，刑
    法第二十八條、第三百零二條第一項、第五十五條、第四十
    七條第一項、第四十一條第一項前段，刑法施行法第一條之
    一，判決如主文。
本案經檢察官戊○○到庭執行職務。
中    華    民    國    97    年    10    月    8     日
                  刑事第二庭  審判長法  官  曾佩琦
                                    法  官  許金樹
                                    法  官  朱光國
上正本證明與原本無異。
如不服本判決，應於收受送達後10日內向本院提出上訴書狀（應
敘述具體理由並附繕本）。
上訴書狀如未敘述理由，應於上訴期間屆滿後20日內補提理由書
於本院。
                                    書記官  張孝妃
中    華    民    國    97    年    10    月    8     日
附錄論罪科刑法條
刑法第302條第1項：
私行拘禁或以其他非法方法，剝奪人之行動自由者，處5年以下
有期徒刑、拘役或3百元以下罰金。


司法院資訊處製作；財團法人民間司法改革基金會備份。
